【裁判字號】    92,婚,599
【裁判日期】    920724
【裁判案由】    離婚
【裁判全文】
臺灣台中地方法院民事判決  九十二年度婚字第五九九號
    原      告  甲○○
    訴訟代理人  姜端林律師
    被      告  乙○○
右當事人間離婚事件，本院判決如左：
    主      文
准原告與被告離婚。
訴訟費用由被告負擔。
    事      實
甲、原告方面：
  一、聲明：求為判決如主文所示。
  二、陳述：
    (一)兩造於民國（下同）七十二年八月六日結婚，未生育有子女，於九年前被告突
      然離家出走，置原告於不顧，不知去向。遍尋被告無著，曾於九十一年五月十
      七日託姜端林律師致函被告，調解離婚，被告亦置之不理，也未曾來電話連絡
      。原告迫不得已於九十一年六月十八日訴請被告履行同居，在鈞院九十一年度
      婚字第八五九號審理中時，被告答應與原告履行同居，和好如初。原告同意當
      庭撤回起訴，孰料，被告退庭後並未與原告履行同居，繼續置原告於不顧，近
      一年來，仍不見被告之蹤影。又兩造婚後即居住在現址，原為台中縣神岡鄉○
      ○村○○路三○二號，八十三年五月十日門牌整編為同村長生路五一七號至今
      。被告於九年前無故離家出走，偷偷遷出戶口。查其戶籍謄本記事欄記載，八
      十三年五月三十一日遷出台北縣永和市○○路○段五三號五樓唐金城戶內，八
      十八年四月三十日被告又遷入台中縣神岡鄉○○村○○路一三０巷三六號蕭高
      祥戶，九十年八月十四日改住同號林月桃戶，九十一年一月二十四日住址變更
      ，改住台中縣神岡鄉○○村○○路五十號邱治安戶內。林月桃係邱治安之母，
      仍似與林月桃住在同一戶內。被告自九年前無故離家出走，且偷偷遷出戶口。
      住址業已變更多次，均不告知原告，也從來不顧原告的死活。嗣後原告申請被
      告戶籍謄本，始知被告的住址。是被告的戶口偷偷遷入他人戶內，而不告知原
      告，且九年來不給付原告生活費，不顧原告的死活，顯係惡意遺棄原告在繼續
      狀態中。
    (二)按民法第一○五二條第一項第五款規定，失妻之一方以惡意遺棄他方在繼續狀
      態者，他方得向法院請求離婚。同條第二項規定，有前項以外之重大事由，難
      以維持婚姻者，夫妻之一方得請求離婚。被告無故離家出走，暗自遷出戶口，
      不與原告同居，履行同居訴訟中和解，仍不履行夫妻同居之義務，且避不見面
      ，未顧念夫妻之情誼，不與原告共同生活，兩造婚姻於主、客觀上之有效維持
      ，實乃緣木求魚。再者，兩造分居近七年，夫妻情分早已蕩然無存，婚姻名存
      實亡，且誠屬難以維持婚姻之重大事由，而造成難以維持婚姻之源，係因被告
      行為，此實可歸責於被告。兩造婚姻已有難以彌補之破綻，再強求婚姻之名，
      僅徒增原告精神上痛苦及生活上困擾與衝突，雙方已無婚姻之實，生活兩地，
      形同陌路，毫無感情，此椿婚姻在客觀上已達難以繼續維持或回復婚姻之希望
      ，該當民法第一千零五十二條第二項之「有重大事由難以維持婚姻者」，且該
      事由復非可歸責於原告，據此，爰依民法第一千零五十二條第一項第五款、第
      二項之規定訴請離婚。
  三、證據：提出戶籍謄本一紙為證。
乙、被告方面：
一、聲明：求為判決駁回原告之訴。
二、陳述：兩造婚後共同居住在外埔鄉，並設籍該處，惟於八十三年間，因為弟弟去
    逝，所以被告才遷出到台北工作，當時是原告不願與被告北上，所以才一直留在
    台中。期間之家庭生活費用，都是由被告負擔，而八十三年後生活費用都是以現
    金拿給原告，給的不多，因為生活不是很好，給個幾千元，一年給過三、四次。
    嗣於八十五年間被告搬回豐原，原告亦到豐原與被告共同生活約一年多，星期六
    她就來豐原，也有同房。八十六年後原告就不願再來豐原，八十七年之後，被告
    就沒有再去找過原告，八十七年後也就沒有再給原告任何生活費用。
丙、本院依職權調取本院九十一年度婚字第八五九號履行同居民事全卷。
    理      由
一、本件被告受合法之通知，無正當理由，未於最後言詞辯論期日到場，經核無民事
    訴訟法第三百八十六條所列各款之情形，爰依原告之聲請，准由其一造辯論而為
    判決。
二、原告主張兩造於七十二年八月六日結婚，目前婚姻關係存續中，並未生育子女，
    於八十三年間被告即無故離家出走，且於同年五月三十一日遷出共同戶籍地，被
    告不履行同居義務與惡意遺棄之事實，業據原告提出戶籍謄本為證。又被告於本
    院審理時亦自承於八十三年間遷居台北（見本院九十二年五月六日言詞辯論筆錄
    第二頁），另於前履行同居（本院九十一年度婚字第八五九號）事件中，被告亦
    供承兩造於八十五年間即分居迄今（見該卷九十一年九月十二日言詞辯論筆錄第
    二頁），亦與戶籍謄本遷徒記事，互核相符。是衡之上情，可證原告主張被告自
    遷居後，即未再與原告在共同戶籍地同居生活乙節，堪信為真實。而被告復未提
    出不能履行同居之正當理由，此外，復查無任何證據足資證明被告有不履行同居
    之正當理由，是原告主張被告係無故拒絕履行夫妻同居義務，及兩造於八十五年
    開始分居迄今乙情，自堪信為真實。
三、第按民法第一千零五十二條第一項第五款所謂以惡意遺棄他方，不僅須有違背同
    居義務之客觀事實，並須有拒絕同居之主觀情事始為相當（最高法院四十九年台
    上字第一二三三號判例參照）。申言之，需一方有負擔家庭生活費用之資力與
    義務，而故不支付，致他方不能維持相當生活者；無不能同居之正當理由，不
    履行同居之義務，致他方不能達夫妻共同生活之目的者均屬之，是為客觀要件。
    倘二者具備且在繼續狀態中，即足構成離婚原因。再依據民法第一千一百一十六
    條之一、第一千一百十七條之規定，夫妻雖然互負扶養之義務，但須夫妻之一方
    不能維持生活為限。換言之，若夫妻之一方尚能維持生活，縱或他方未能善盡扶
    養義務，亦難謂為惡意遺棄他方在繼續狀態中。本件原告未就被告遺棄，而其有
    何不能維持相當生活乙情，舉證以實其說，揆之上開說明，原告逕依民法第一千
    零五十二條第一項第五款規定訴請離婚，即非法之所許。
四、又按民法第一千零五十二條第二項之抽象離婚事由，係以「有前項（即第一項具
    體離婚事由）以外之重大事由，難以維持婚姻者，夫妻之一方得請求離婚但其事
    由應由夫妻之一方負責者，僅他方得請求離婚」為要件。是對於家庭生活之美滿
    幸福，有妨礙之情形，即得認其與此之所謂難以維持婚姻之重大事由相當。（最
    高法院七十九年台上字第一○四○號判決及八十六年度第二次民事庭會議決議可
    資參照）。至於是否有難以維持婚姻之重大事由，其判斷標準為婚姻是否已發生
    破綻而無回復之希望，此不可僅由原告已喪失維持婚姻意欲之主觀面加以認定，
    而應依客觀的標準，即難以維持婚姻之事實，是否已達於倘處於同一境況，任何
    人均將喪失維持婚姻希望之程度以決之（最高法院八十七年度台上字第一三０四
    號判決意旨參照）。再按婚姻係以夫妻之共同生活為目的，配偶應互信互賴、相
    互協力，以保持共同生活之圓滿、安全及幸福，因而夫妻應相互尊重以增進情感
    和諧及誠摯之相處，此為維持婚姻之基礎，若此基礎不復存在，致夫妻無法共同
    生活，無復合之可能者，即應認有難以維持婚姻之重大事由存在。另參諸最高法
    院八十六年度台上字第六０六號判決要旨載：「民法親屬編於七十四年修正後，
    於第一千零五十二條增列第二項離婚事由之概括規定，准『有前項以外之重大事
    由，難以維持婚姻者，夫妻之一方得請求離婚』，其目的在使夫妻請求裁判離婚
    之事由較富彈性。是夫妻間發生之情事，苟足使婚姻難以維持，即無不准依該條
    第二項訴請離婚之理，不因當事人併據同一事實主張有該條第一項離婚原因而有
    不同」。暨同院八十六年三月四日八十六年度第二次民事庭會議決議載：「民法
    親屬編於民國七十四年修正後，於第一千零五十二條增列第二項離婚事由之概括
    規定，其目的在使夫妻請求裁判離婚之事由較富彈性。是夫妻間發生足使婚姻難
    以維持之重大事由者，雖不符合該條第一項所列各款情形，亦無不准依該法條第
    二項訴請離婚之理」等見解，可知為符合現代多元化社會生活需要，使裁判離婚
    之事由較富彈性，當婚姻破裂，夫妻已無共同生活之實質時，即得請求離婚。
五、揆之上開法律之立法意旨，乃係參照各國離婚法採破綻婚之立法趨勢，增列上開
    概括性之規定，期使裁判離婚較富彈性。且按婚姻係男女以終生生活為目的之共
    同生活關係，此共同生活體，不但須夫妻營共同生活，且負起保護養育其子女之
    義務，倘事實上已經分居各自獨立生活多年，雙方誠摰互信之感情基礎，已經不
    復存在，依一般人之生活經驗，顯然難期修復，雙方共同生活的婚姻目的已經不
    能達成，而其事由之發生，依一般社會感情，尚難認為應完全歸責於夫妻之一方
    時，應可認係民法第一千零五十二條第二項所定難以維持婚姻之重大事由，而許
    夫妻雙方為離婚之請求，否則，勉強維持婚姻之形式，反而會對雙方各自追求幸
    福生活之機會造成不必要之限制。經查，被告自承於八十五年間兩造分居迄今，
    且於八十七年間即未曾再找過原告等語，再觀之被告上開行為，衡諸常情，被告
    既知原告住處及電話，若誠摯地希望與原告共同負起對家庭之責任，被告更應勉
    力為之，被告竟單獨一人離家他去，被告不思婚姻乃一男一女之兩性結合，以組
    織家庭，共同生活為目的，且夫妻生活貴在相互扶持，且此依社會上一般觀念為
    體察，被告有此行為，著實對兩造的家庭產生不良的影響。是綜上各情，參互以
    觀，兩造既自八十七間起即未曾再往來，未再有夫妻共同生活，平日亦無聯絡，
    早已不營夫妻之共同生活，形同陌路，而無夫妻之情分，且無夫妻共同生活之實
    ，此顯與婚姻係一男一女之兩性結合，以組織家庭，共同生活為目的之宗旨相違
    背，兩造既對他造生活情況，早已不加聞問，婚姻中夫妻彼此扶持之特質蕩然無
    存，更遑論心靈之契合，宛如兩個個體分別存在，婚姻之意義盡失，而同居義務
    及扶助乃夫妻關係最重要之基礎，捨此則難期婚姻關係之穩定與健全，再斟酌婚
    姻關係中當事人之行為、態度、年齡、性格、教育程度、別居狀態及其時間之久
    暫綜合考量，應認原告主張兩造間有不能維持婚姻之重大事由，核屬有據。又兩
    造間存有難以維持婚姻之重大事由，且其不能同居之原因係由於被告逕自離家在
    外所致，被告就其分居在外，復未舉證其有正當理由。本院參酌上開事證及德國
    、瑞士關於別居期間（三年至五年不等）之規定，按本件兩造間既分居長達七年
    餘，認為兩造間之婚姻已生破綻，客觀上確實難以繼續維持婚姻共同生活，且顯
    無回復之希望，而上開事實之責任，依一般人之生活經驗，顯然難期修復，雙方
    共同生活的婚姻目的已經不能達成，而其事由之發生，依一般社會感情，又難認
    為應完全歸責於夫妻之一方，從而，原告依民法第一千零五十二條第二項請求判
    決離婚，洵屬正當，應予准許。
六、結論：本件原告之訴為有理由，並依民事訴訟法第三百八十五條第一項前段、第
    七十八條判決如主文。
中      華      民      國    九十二    年      七      月    二十四    日
                              臺灣臺中地方法院家事法庭
                                  法     官   楊  熾  光
右為正本係照原本作成。
如不服本判決，應於送達後廿日內，向本院提出上訴狀並表明上訴理由，如於本判決
宣示後送達前提起上訴者，應於判決送達後廿日內補提上訴理由書（須附繕本）。
中      華      民      國    九十二    年      七      月    二十四    日
                                  法院書記官  何  俞  瑩


司法院資訊處製作；財團法人民間司法改革基金會備份。
